【裁判字號】    90,上更(二),254
【裁判日期】    920630
【裁判案由】    租佃爭議
【裁判全文】
臺灣高等法院民事判決                            九十年度上更(二)字第二五四號
    上  訴  人  辛○○
    訴訟代理人  羅秉成律師
                詹惠芬律師
    第一被上訴人甲○○○即劉寬.
                辰○○即劉寬榮.
                巳○○即劉寬榮.
                癸○○即劉寬榮.
                壬○○即劉寬榮.
                乙○○即劉寬榮.
    第二被上訴人子○○○即劉增.
                丑○○即劉增榮.
                劉淑美即劉增榮.
                戊○○即劉增榮.
                劉美即劉增榮.
                丁○○即劉增榮.
                庚○○即劉增榮.
                寅○○即劉增榮.
    第三被上訴人丙○○
    第四被上訴人卯○○
    共      同
    訴訟代理人  楊源隆律師
    複代理人    郭鎮周律師
右當事人間租佃爭議事件，上訴人對於中華民國八十七年三月三日臺灣新竹地方法院
八十六年上字第一五八二號第一審判決提起上訴，經最高法院第二次發回更審，本院
判決左：
    主      文
原判決關於駁回上訴人後開第二項之訴部分，及該部分假執行之聲請，並訴訟費用之
裁判廢棄。
確認上訴人與第一、第二、第三及第四被上訴人間依序就坐落新竹縣峨嵋鄉○○段中
興小段二八號土地上新竹縣峨嵋鄉公所峨中字第五號、第五之一號、第九號、第九之
一號三七五耕地租約關係不存在。
第一、第二、第三及第四被上訴人依序就右開第五號、第五之一號、第九號、第九之
一號三七五耕地租約，各應協同上訴人向新竹縣峨嵋鄉公所辦理租約註銷登記。
第一被上訴人就原判決附圖所示Ｇ部分，第二被上訴人就原判決附圖所示Ｂ部分，第
一、第二被上訴人就原判決附圖所示Ｅ部分，第三被上訴人就原判決附圖所示Ｄ部分
，第四被上訴人就原判決附圖所示Ａ、Ｆ部分，應遷移、除去地上物，返還該部分土
地予上訴人。
其餘上訴駁回。
第一、二審及發回前第三審訴訟費用，由被上訴人負擔五分之四，餘由上訴人負擔。
    事      實
甲、上訴人方面：
一、聲明：
    (一)請求廢棄原判決。
    (二)確認兩造就坐落新竹縣峨嵋鄉○○段中興小段二八號土地之三七五耕地租約關
      係（即租約號碼峨嵋鄉公所中字第五號：承租人劉寬榮、第五之一號：承租人
      劉增榮、第九號：承租人丙○○、第九之一號：承租人卯○○）均不存在，被
      上訴人應協同上訴人向新竹縣峨嵋鄉公所辦理上開租約註銷登記。
    (三)被上訴人等應將上開土地上如附圖所示Ｃ部分面積二百二十九平方公尺之墳墓
      乙座，以及如原判決附圖所示Ａ、Ｂ、Ｄ、Ｅ、Ｆ、Ｇ、Ｈ之地上作物遷移、
      除去，並將上開土地（總面積一萬二千七百十一平方公尺）返還予上訴人。
二、陳述：除與原判決記載相同者，予以引用外，並補稱：
    (一)坐落新竹縣峨嵋鄉○○段中興小段二十八號土地本應由被上訴人或其被繼承人
      劉寬榮、劉增榮、丙○○及卯○○（下稱劉寬榮等四人）自任耕作，惟渠等竟
      未經上訴人同意，擅自於前揭耕地興建家墓，佔地約達六、七十坪，顯已構成
      耕地三七五減租條例第十六條所指違法將耕地「供其他非耕作之用」之無效原
      因規定，本件耕地租約業因無效而不存在，被上訴人自有義務協同上訴人辦理
      上開租約之註銷登記，上訴人尚得本於所有物返還請求權，請求被上訴人等移
      去本件土地上之墳墓及農作物，並將土地交還本人。
    (二)被上訴人主張上開墳墓存在年限已久，所憑持者為日本昭和十八年三月十八日
      之日據時代地籍圖上已載有上開墳墓所在位置，並有二八之四土地之記載，然
      本件土地自日據時代迄今從未有分割地號之情事。且上開「二八之一」「至二
      八之十一」之字形顯與週邊地號土地之字形，顯有不同，益證上開二八之一至
      二八之十一號土地之劃分與編號，容係被上訴人事後所予添附，上訴人否認上
      開日據時代地籍圖謄本影本上所載關於二八之一至二八之十一等地號之劃分與
      編號，另被上訴人提呈新竹縣竹東地政事務所於民國四十二年八月十六日制作
      之地籍圖影本，然其上要無任何地政事務所之載稱，制圖形式亦與一般地政事
      務所之地籍圖謄本相異，上訴人亦否認該地籍圖之真正，事實上，上訴人於前
      開陳報狀內所附竹東地政事務所之地籍圖謄本並無前開劃分與編號。又上訴人
      亦於原審主張依墓地材之新穎，應屬新建，原判決指稱上訴人對墳墓存在之年
      代並無爭議，容屬誤會。
    (三)本件墳墓碑右上角記載民國七十三年重建，中間記載渡台十六世祖考昌武劉公
      妣蔡太孺暨傳下之佳城，祖墳右邊有一舊墓碑，右上角記載大正辛酉年修，中
      間記載顯祖考諡順傳諱桂、孺公共之墓等語，兩碑文中間記載有異，顯見該舊
      墓碑應非為本件墳墓之原有墓碑。
    (四)劉寬榮等四人耕地租約非劉建源會同被上訴人前往為登記之辦理。且依上開租
      約加黏附頁所示，五號、五之一號租約係迄至民國八十一年五月開始有為續定
      租約之辦理，九號、九之一號約則於民國七十五年八月間為之，而劉建源早於
      民國六十年間遷居國外，已無從為通知之收達，如何於被上訴人等單獨申請續
      約時，為租約同意之表示﹖再者縱如被上訴人所稱墳墓係於民國七十三年間所
      建，然劉建源既早已遷居他國，如何知悉上開事實而為異議表示﹖再者，縱認
      劉建源有與被上訴人為租約續定之合意，然被上訴人仍應證明劉建源於續約時
      確實知悉墳墓已屬存在。
    (五)退萬步言，耕地三七五減租條例乃係對承租耕地耕種農民之優遇，倘承租人承
      租耕地後，不自任耕作，即無上開條例之適用可言，此所以上開條例第十六條
      明文表示承租人不自任耕作時，原訂租約無效之故。是以縱劉建源知悉被上訴
      人有不自任耕作之情事而予續約，然因違反上開強制規定，亦屬無效，再者倘
      原訂立之三七五租約已無效。則嚴格言之，亦無對無效租約續訂之可言。
  (六)縱認兩造原訂立租約有效，被上訴人等於民國七十三年間就墓園有擴地佔建之
      情，經對照被上訴人於原審提出之昭和十八年分耕圖與民國八十五年竹東地政
      事務所複丈成果圖所示墓園位置，成果圖之Ｃ部分為本件墳墓，坐落橫跨於劉
      增榮、丙○○（即第三被上訴人）分別耕作之Ｂ、Ｄ部分之間，面積顯較分耕
      圖所示修建前面積為大，復與修建前該墳墓僅坐落於丙○○耕作部分之情不符
      ，且再徵諸被上訴人具狀陳稱本件墳墓修建前僅葬伊等十八世祖劉福桂（即劉
      春桂）、劉福傳（即劉春傳）兩個骨灰甕，重建時加葬十三個骨灰甕云云，則
      就超越舊墓園擴建占地部分，亦屬新發生之不自任耕作之事實，上訴人仍得據
      為本件租約無效之主張。
    (七)又依耕地租約記載劉寬榮等四人分別承租本件土地之面積為劉寬榮０、二四七
      三公頃、劉增榮０、三八八０公頃、丙○○０、三二七八甲（即０、三一七九
      公頃）、卯○○（即第四被上訴人）０．三二七七甲（即０．三一七八公頃）
      ，惟對照被上訴人之分耕圖及新竹縣竹東地政事務所成果圖以觀，被上訴人各
      自單獨耕作之面積為為劉寬榮○‧○八一六公頃（成果圖所示Ｇ部分）、劉增
      榮○‧一七五○公頃（Ｂ部分）、丙○○○‧二六一四公頃（Ｄ部分）、卯○
      ○○‧三○八六公頃（Ａ、Ｆ部分），又劉寬榮與劉增榮共同耕作○‧二九○
      六公頃（Ｅ部分），縱將劉寬榮與劉增榮共同耕作部分各以二分之一分配之，
      劉寬榮耕作面積亦僅０．二二六九公頃，劉增榮則為０．三二三三公頃，被上
      訴人在本件土地耕作面積均較其分別承租之面積為小。就附圖所示Ｈ部分土地
      ，自五十年間迄七十幾年間由楊家兄弟占耕，確屬事實，惟因該Ｈ部分地處斜
      坡，常為土石流失，耕作不易，近年來已無耕作事實。無論如何，縱楊家兄弟
      目前仍有續耕，惟被上訴人等確有部分土地非因不可抗力繼續一年以上不為耕
      作之情，業經被上訴人等自認之，則被上訴人等已構成同條例第十七條第一項
      第四款非因不可抗力繼續一年不為耕作之終止租約事由，上訴人業以九十年十
      一月十二日上訴理由狀送達為終止之表示，被上訴人依法應返還本件土地。
乙、被上訴人方面：
一、聲明：上訴駁回。
二、陳述：除與原審判決記載相同者，予以引用外，並補稱：
  (一)劉寬榮等四人係分別與上訴人之父劉建源訂立三七五耕地租約，此有卷附台灣省
    新竹縣私有耕地租約四份足稽，上訴人於向新竹縣峨嵋鄉公所提起耕地爭議調解
    之申請書及於原審所提出準備書狀（八十五年六月十一日）之事實及理由欄中，
    均主張劉建源生前就本件土地「分別」與劉寬榮等四人訂立三七五耕地租約，上
    訴人於原審八十六年一月三十日言詞辯論期日更對被上訴人所提出之契約表示不
    爭執，足見被上訴人等確係分別與劉建源就本件土地訂立三七五耕地租約，上訴
    人竟反乎自己之主張，而否認租約之真正，殊無足取。況該租賃契約均係新竹縣
    峨嵋鄉公所核准製作，依其程式及意旨得認作公文書，自應推定其為真正，倘無
    確切之反證，自不能作相反之認定。上訴人僅空言否認租約之真正，惟未能舉證
    以實其說，自不足採信。
  (二)因被上訴人係分別與劉建源就本件土地之部分面積訂立租賃契約，故被上訴人等
    就此承租土地早有分耕情事，此除有日據時代新竹州政府於昭和十八年所製作之
    地籍圖及新竹縣竹東地政事務所於民國四十二年八月十六日所制作之地籍圖可資
    參考外，且經原審囑託新竹縣竹東地政事務所至現場實施測量，結果亦與上開地
    對被上訴人提出之分耕圖表示無意見，對被上訴人分耕之位置亦表示如卷附昭和
    十八年三月十八日之日據時代地籍圖所示無誤，上訴人既已自認在案，豈可事後
    再行否認。被上訴人等既係分別與上訴人之父親劉建源訂立耕地租約，且就本件
    土地確有分耕之事實，則因耕地租賃契約所生之事實，自應分別處理，不容混為
    一談。本件墳墓係建於被上訴人丙○○所承租之耕地內（小部份延伸至劉增榮所
    承租之耕地內），與劉寬榮、劉增榮、卯○○三人之耕地租約，顯無關係，上訴
    人認為被上訴人劉寬榮、劉增榮、卯○○三人並未自任耕作而主張租賃契約無效
    ，誠屬誤會。
  (三)本件墓地係建立於一百餘年前，為劉家先祖之祖墳，民國十年（即日本大正辛酉
    年）劉家先祖曾予重修，當時地主係北埔某姜姓地主，並非劉建源。易言之，上
    訴人之父劉建源取得本件土地之時即有本件墳墓存在，被上訴人與劉建源訂立耕
    地三七五租約之時，本件墳墓亦屹立於斯，除此，尚有一座不知何人之古墳位於
    本件墳墓左側不遠處，年代也有百年以上，上訴人之父劉建源對此知之甚詳。退
    步言之，被上訴人之母親及家中長輩雖曾於民國七十三年間，恐本件墳墓年久失
    修，致遺骨曝荒予以重修，惟距上訴人於民國八十一年七月十日因繼承而取得本
    件土地之所有權時，已有八年之遙，劉建源並未曾對此提出爭執或異議，足見該
    墳墓確係早已建於本件土地之上且不影響於耕地租約之效力。而上訴人既因繼承
    而繼受取得本件土地所有權，自不能以租賃契約成立時業已存在且為雙方所明知
    之事實，主張契約無效。
  (四)本件墓地原為埋葬劉福桂、劉福傳二人（見舊墓碑文：顯祖考諡順信諱福桂、福
    傳劉公共仝之墳墓），劉福桂、劉福傳係劉家第十八世祖。據劉家祖譜記載，劉
    家第十二祖運彩公唯恐後裔輩次難明，稱謂失誼，乃撰定輩序詩，詩共七言四句
    二十八字，供後裔命名之用，詩曰：「伯濟永昌福春有，奕世智遠慶書香，邦家
    君國安大義，名登科甲富貴揚。」「伯」乃第十三世，依序往下計算，劉家第十
    六世祖劉昌武為遷移來台之祖先，生於清朝乾隆五十五年，道光四年居住楊梅，
    後遷新埔，又遷寶山，最後才定居北埔。劉昌武生有一子劉阿三（十七世祖，依
    輩份為福字輩，所以又名為劉福錦），劉阿三生有四子，分別為劉阿福、劉阿進
    、劉福桂、劉福傳（十八世），依輩份為春字輩，所以又名劉春霖、劉春進、劉
    春桂、劉春傳。其劉福桂生於
    歲，無嗣；劉福傳生於
    無嗣。由於此二人均無嗣，乃由大房，即劉阿福一房予以奉祀。劉阿福生有二子
    ，劉阿蘭、劉阿雲（十九世有字輩，又名劉有蘭、劉有雲）。被上訴人丙○○、
    卯○○即劉阿蘭之子，而劉增榮、劉寬榮即為劉阿雲之子，由卷附
    及劉家自日據時代即定居目前居住之地方，可以證明劉家祖墳置放本件土地已有
    一世紀之久，甚至比上訴人取得土地所有權還要早。而最初所埋葬者即劉福桂、
    劉福傳，時間遠在一百年前，日據時代大正辛酉年間重修一次，民國七十三間又
    重修一次，墳墓內本來只有兩個骨灰甕，即劉福桂、劉福傳，後來又加入十三個
    ，變成十五個，墓碑改為「渡台十六世祖考昌武劉公。妣蔡太孺人暨傳下之佳城
    」，足證新舊墓碑碑文雖不同，但確為同一座墳墓，本件墳墓在本件土地上已有
    百年歷史，遠在上訴人取得土地所有權及簽訂本件租約之前，上訴人自不能以租
    賃契約成立時，為雙方所明知之事實，而主張被上訴人係無權占有。
  (五)被上訴人承租本件土地之時間係在劉建源取得本件土地所有權之前，早在日據時
    代昭和十八年（即民國三十二年時）新竹州政府製作地籍圖時即發現本件土地有
    部份為第三人占耕，此一部份即原判決所附複丈成果圖中Ｈ的部份，面積為一千
    三百十平方公尺，民國四十二年八月十八日新竹縣竹東地政事務所制作地籍圖亦
    參考前揭日據時代新竹州政府製作之地籍圖，並將Ｈ部份單獨編為二八之十一地
    號（只編號碼，未辦分割登記），足見Ｈ部份被占耕，殆為不爭之事實。雖然依
    據卷附私有耕地租約劉寬榮承租二千四百七十三平方公尺、劉增榮承租三千八百
    八十平方公尺、丙○○承租三千一百七十九平方公尺、卯○○承租三千一百七十
    八平方公尺，合計為一萬二千七百十平方公尺。而依原判決所附複丈成果圖Ａ至
    Ｆ部份合計為一萬一千四百零一平方公尺，與租約面積不符，但若加上Ｈ部份一
    千三百十平方公尺，即一萬二千七百十一平方公尺，即與租約相符。只是每人租
    約面積與實際耕作面積有些許出入而已。至於被占耕之事實，劉建源在世之時即
    完全知情，並曾向新竹縣峨嵋鄉公所聲請調解欲收回土地交給被上訴人之被繼承
    人劉阿雲、劉阿蘭耕作，但調解未成立，當時劉建源並且委任劉阿雲出席調解，
    之後劉建源乃另向占耕者收租金，此有証人楊永澄、楊熾波結証在卷，上訴人對
    此亦不爭執，足見被上訴人並非不自任耕作。
  (六)百數十年前之老墳墓向來有內圍、外圍之分，本件土地上劉氏先祖之墳墓亦同，
    內圍本來就在丙○○耕作之土地上，至於外圍則有部份係在劉增榮所耕作之土地
    上，民國三十二年間及四十二年間製作地籍圖時僅將內圍之面積劃上，並未標示
    出外圍之面積，故與原判決所附複丈成果圖有所出入，被上訴人僅係整修，並未
    擴大墳墓之面積，此亦有証人張增榮之証詞可資為証。至於行政院農業委員會林
    務局農林航空測量所民國九十一年七月十九日九十一農測資字第○九一九一○○
    九一四號函說明二指出：「七三、十、九拍攝之照片該土地上墳墓變化為一門，
    且面積較六十七年增大」等語，係因空中照相無法明辨老墳墓有內、外圍之分，
    以致於有此誤會，事實上，原墳墓在七十三年間重修並未擴大外圍面積。況且本
    件墳墓面積僅二百二十九公尺，與本件土地面積一萬二千七百十一平方公尺相比
    ，不過占百分之一．八而已，雖作為墳墓之用，但其餘一萬二千平方公尺土地均
    種植茶樹、檳榔樹、橄欖樹，此與所謂「不自任耕作」，迥不相同，自無耕地三
    七五減租條例第十六條規定之適用。
  (七)退步言之，本件兩造之租賃關係其租賃期間，係以六年為期，此有上開租約在卷
    可稽。被上訴人在七十三年間修建本件墳墓後，劉建源與被上訴人等均曾就四件
    租賃契約重新訂立過租賃契約，縱認被上訴人等有擴建墳墓之事實，在擴建墳墓
    後劉建源與被上訴人間重訂租約時，既不爭執，又不以此一事實主張租約無效而
    重新訂立契約，自新租約成立生效後，自不得再以原租約期間內所發生存在之事
    實，復又主張租約無效。
  (八)本件墳墓內放置之祖先骨灰罈，其後代子孫眾多，非僅被上訴人而已。
      理      由
一、程序方面：
  (一)本件上訴人與劉寬榮等四人間承租本件土地耕作，有租賃契約書在卷可稽，足認
    本件係關於耕地租佃之案件，是依法即應經調解、調處之程序。而本件上訴人於
    起訴前已向新竹縣峨嵋鄉公所、新竹縣政府耕地租佃委員會申請調解、調處，有
    新竹縣政府八十五年五月三十日八五府地權字第七六九二０號函檢附之調解及調
    處申請書各一件、調解及調處筆錄各一份可稽，暨依耕地三七五減租條例第二十
    六條規定踐行調解及調處之程序（最高法院七十二年度台上字第六八０號判決參
    照），其起訴前應具備之要件已完足，合先明。
  (二)原被上訴人劉增榮於民國八十九年六月二十六日死亡，其繼承人為子○○○、丑
    ○○、己○○、戊○○、劉美、丁○○、庚○○、寅○○八人；被上訴人劉寬
    榮於民國九十一年五月十日死亡，其繼承人為甲○○○、辰○○、巳○○、癸○
    ○、壬○○、乙○○六人，其等繼承人業具狀聲明承受訴訟，核無不合，應予准
    許。
二、本件上訴人主張：坐落新竹縣峨嵋鄉○○段中興小段二八地號土地（下稱本件耕
    地），原係其先父劉建源所有，後由其取得所有權。劉建源於生前分別與劉阿雲
    、劉阿蘭訂立新竹縣峨嵋鄉公所峨中字第五號、第九號耕地租約，嗣由劉阿雲之
    繼承人劉寬榮、劉增榮，劉阿蘭之繼承人丙○○、卯○○申請變更，再分別訂立
    第五號、第五之一號、第九號、第九之一號租約，劉增榮於民國八十九年六月二
    十六日死亡，其繼承人為第二被上訴人八人；劉寬榮於民國九十一年五月十日死
    亡，其繼承人為第一被上訴人六人。租賃關係存續中，劉寬榮等四人擅自於本件
    耕地興建家墓乙座，復於民國七十三年間擴建墳墓，違反耕地三七五減租條例第
    十六條規定，租約應屬無效，求為確認兩造就本件耕地之租約關係不存在，被上
    訴人應協同辦理租約註銷登記，並將原判決附圖所示Ｃ部分墳墓及Ａ、Ｂ、Ｃ、
    Ｄ、Ｅ、Ｆ、Ｇ、Ｈ部分之地上作物遷移、除去，返還本件土地，並於第二審追
    加主張因被上訴人在本件土地耕作之面積均較其承租面積小，亦有耕地三七五減
    租條例第十七條第一項第四款非因不可抗力繼續一年不為耕作之情，故以訴狀為
    終止耕地租約之表示。
三、被上訴人則以：本件墳墓建於被上訴人丙○○所承租之耕地內，與其餘被上訴人
    無關，不能認為四份租約全屬無效。又本件墓地建於一百多年前，為劉家祖墳，
    民國十年（即日本大正辛酉年）劉家先祖曾予重修，民國七十三年再予重建，並
    無擴建，該墳墓所有權人為眾多後代子孫，非僅被上訴人所有，且原判決附圖所
    示Ｈ部分亦是劉建源出租第三人楊永澄、楊熾波耕作使用等語，資為抗辯。
四、查本件土地原為上訴人之父劉建源所有，嗣由上訴人於民國八十一年間因繼承取
    得所有權，劉建源就本件土地與訴外人劉阿雲、劉阿蘭分別訂立峨中字第五號、
    第九號耕地租約，劉阿雲部分原訂租賃期間為民國三十七年十二月二十日起至民
    國四十年十二月十九日止，劉阿蘭原訂租賃期間為民國三十八年十二月二十日起
    至民國四十年十月十九日止，期滿經承租人依耕地三七五減租條例第二十條續訂
    租約，而劉寬榮、劉增榮係劉阿雲之子，丙○○、卯○○係劉阿蘭之子，此有戶
    租約登記簿（峨中字第五號、第九號），劉寬榮、劉增榮於民國八十一年五月二
    十九日准予租約變更登記，由劉寬榮、劉增榮分別訂立峨中字第五號、第五之一
    號租約，丙○○、卯○○則於七十五年八月十二日准予變更承租人名義，分別訂
    立峨中字第九號、第九之一號租約，有新竹縣峨嵋鄉公所函附峨中字第五、五之
    一、九、九之一等四號租約的原始資料附卷可稽（見原審卷第八十四頁至第九四
    頁）並經製作該文書之曾文正及許運枝二人於原審陳證無異，堪信為真（見原審
    卷第一四五頁正背面）。兩造爭點厥為(一)三七五租約簽立時，本件土地是否已有
    被上訴人家祖墳﹖(二)墳墓於租約存續中有無擴建？是否導致四份租約無效？(三)被
    上訴人有無遷移墳墓之權能？(四)被上訴人能否除去Ｈ部分之地上物，返還該部分
    土地？
五、次查被上訴人分耕之位置，如昭和十八年（民國三十二年）三月十八日之日據時
    代地籍圖所示，為兩造所不爭執，且有被上訴人於履勘現場時提出日據時代之分
    耕圖可佐。原審履勘現場時，本件土地種植茶樹、檳榔及橄欖樹、土地有四、五
    十坪面積之墓園、墓碑上記載「七十三年歲次甲子重修」，另旁邊放置一舊墓碑
    上載「大正辛酉年（即民國十年）仲秋吉月修」之文字等情，有勘驗筆錄附卷可
    參（見原審卷第四十四頁、日據時代分耕地圖見原審證物袋），且經原審命新竹
    市地政事務所依該分耕圖測量繪圖亦屬相符（見該勘驗筆錄及原審卷第六四頁）
    ，是日據時代被上訴人之祖先已有承租耕作之事實當無可疑。上訴人之被繼承人
    劉建源係於民國三十二年（相當於昭和十八年）因買賣而取得本件土地之所有權
    （見原審卷第一一三頁）。而本件土地最初之三七五租約之承租人劉阿蘭、劉阿
    雲分別係日據時代明治二十七年、三十年出生（相當於民前十七、民前十五年出
    生），其父劉阿福係明治四十一年五月七日死亡（相當民前四年），其祖父劉阿
    三係明治十九年四月六日死亡（相當於民前二十五年），有
    見本院更(一)卷第四十九頁正、背面），是劉阿蘭、劉阿雲於民國四十年最初實施
    三七五減租條例時（彼時彼約年五十五歲、五十七歲）其父輩、其祖父輩均已亡
    故甚明，查原審履勘現場本件土地上坐落被上訴人渡台十六代暨以下祖先之墓園
    係被上訴人於七十三年「重建」，此有照片一幀附卷可佐（見本院更(一)卷第九九
    頁），而七十三年重建時是因土質流失，骨灰醰外露、墓碑傾斜，被上訴人丙○
    ○乃委請證人黎傳芳重建，當時墓裡有二個骨灰醰，證人負責鏟土，並將墓碑放
    在旁邊等情，已據證人黎傳芳到庭陳述明確（見本院更(一)字卷第三十五頁），核
    與被上訴人所陳相符，且有墓碑一副置於重建後新墓旁之照片一幀可憑（見本院
    更(一)卷第四十八頁、本院上字卷第三十六頁、原審卷第四十四頁，按本院上字卷
    勘驗筆錄上載舊墓碑中間記載「顯祖考諡順信諱桂孺公共之墓」（應係「顯祖考
    諡順信諱福桂、傳劉公共之故墓」之筆誤），該舊墓碑係大正辛酉年（即民前十
    年）仲秋月吉日修。由上開照片清楚可見，是被上訴人早於民前十年即有先人故
    墓埋設本件土地上，要無疑義，且其埋設時間非僅在被上訴人之被繼承人劉阿蘭
    、劉阿雲成立三七五租約契約前，更於上訴人被繼承人劉建源於民國三十二年（
    昭和十八年）自訴外人姜紹猷等因買賣取得本件土地所有權之前（見原審卷第一
    一三頁）即有該故墓之埋設，上訴人主張墳墓是劉寬榮等四人興建，尚非可採。
    系爭耕地除前開被上訴人祖墳外，其餘均種植茶樹、檳榔、橄欖樹等情，業據原
    審及本院前審受命法官勘驗屬實，有二筆錄附卷可稽（見原審卷第四十四頁及本
    院上字卷第三十六、三十七頁），而祖墳既是三七五租約成立之初，原出租人所
    容任其存在，自難以不自任耕作相繩，上訴人不得執此主張因為承租人在該部分
    土地不自任耕作，租約無效。
六、上訴人又稱被上訴人於民國七十三年間就墓園有擴地佔建之情，屬新發生之不自
    任耕作之事實。經對照被上訴人於原審提出之昭和十八年分耕圖與原判決附圖所
    示，附圖Ｃ部分為墳墓，坐落在劉增榮、丙○○分別耕作之Ｂ部分及Ｄ部分之間
    ，與修建前僅坐落在丙○○耕作部分之情不符，復經行政院農業委員會林務局農
    林航空測量所函覆：六十七年六月三十日拍攝之照片於該土地上之墳墓疑似有兩
    門，面積較小；七十三年十月九日拍攝之照片於該土地上墳墓變化為一門，且面
    積較六十七年大，有該所九十一年七月十九日函附本審卷可證，再徵諸被上訴人
    具狀陳稱本件墳墓修建前僅葬伊等十八世祖劉福桂（即劉春桂）、劉福傳（即劉
    春傳）兩個骨灰甕，重建時加葬十三個骨灰甕（上更(一)字卷第四六頁），則本件
    墳墓於七十三年修建時應有擴大範圍，被上訴人雖辯稱墳墓有內外圍之分，分耕
    圖僅畫到內圍，空中照相無法明辨老墳墓有內、外圍之分，以致於有此誤會，事
    實上，原墳墓在七十三年間重修並未擴大外圍面積，然倘真如此，何以原分耕圖
    中分離之二座墳墓竟會合成一座，且範圍跨越至劉增榮耕作的部分，証人黎傳芳
    於更一審時稱証稱「本件耕地於十幾年以前（確定時間不記得約十四年），丙○
    ○找我去整修墓地．．」、「．．四、五年前．．我有到山上去公墓附近，我當
    時有看當初我去鏟土地之墳墓業已翻修，週圍範圍並未加大．．」等語（上更(一)
    字卷第三五頁），至多只能證明民國七十三年間施作墳墓工程後迄民國八十幾年
    間未再擴建，並未說明本件墳墓於民國七十三年時有無擴建。至証人張增榮於本
    審証稱：「本件祖墳有翻修過，翻修時我沒有看過，：：，我四年前有經過：：
    看過本件墳墓，但是面積沒有擴大，我是用目測方式：：」等語（本審卷一第一
    一三頁），據被上訴人主張本件墳墓係於民國七十三年間翻修，距今已達十八、
    九年時間，張增榮於當時既未目睹翻修經過且於其後始終未再至本件墳墓，卻於
    十餘年後僅憑經過之印象，即為上開未為擴大表示，未免輕斷，何況張增榮為民
    國十七年出生，以當時年屆七十，記憶及視力容或衰退，要非可靠之証明方法。
    而證人彭木春則稱被上訴人整修墳墓後沒有去看過，已經近二十年沒有上山等語
    （本審卷一第一一二頁），更無法證明墳墓沒有擴建。因此，被上訴人此部分辯
    解，並不足採，民國七十三年間，墳墓修建時應已擴大範圍，上訴人之主張堪信
    為真。
七、按耕地三七五減租條例第十六條規定：「耕地承租人應自任耕作，並不得將耕地
    轉租於他人」（第一項），「承租人違反前項規定時，原訂租約無效，得由出租
    人收回自行耕種或另行出租」（第二項）。又所謂承租人應自任耕作，係指承租
    人應以承租之土地供自己從事耕作之用而言，如承租人以承租之土地建築房屋居
    約無效之原因，有最高法院七十年台上字第四六三七號判例可資參照。被上訴人
    擴建墳墓，應屬於不自任耕作情形，被上訴人雖辯稱：劉建源與被上訴人間重訂
    租約時，既不爭執，又不以此一事實主張租約無效而重新訂立契約，自新租約成
    立生效後，自不得再以原租約期間內所發生存在之事實，復又主張租約無效。況
    且本件墳墓面積僅二百二十九平方公尺，與本件土地面積一萬二千七百十一平方
    公尺相比，不過占百分之一．八而已，其餘一萬二千平方公尺土地均種植茶樹、
    檳榔樹、橄欖樹，此與所謂「不自任耕作」，迥不相同，然查：
  (一)耕地租約無效後，除兩造有另行成立租賃關係之合意外，並不因上訴人嗣後繼續
    收租默示同意被上訴人居住使用本件耕地上之建物或於原訂租約租期屆滿後換訂
    租約，而使原已無效之租約恢復其效力。又兩造所訂租約倘已無效，則被上訴人
    占有本件耕地即無正當之權源，上訴人請求被上訴人拆屋還地，亦難謂係權利濫
    用 (最高法院八十六年度台上字第九七號判決同此見解）。本件墳墓於民國七十
    三年擴建時，尚未准予變更成立四份租約，僅有峨中字第五、九號二份租約，墳
    墓即從九號租約範圍（承租人名義為劉阿蘭，嗣由丙○○分得耕作），擴大至五
    號租約範圍（承租人名義為劉阿雲，嗣由劉增榮分得耕作），所以原兩份租約均
    有不自任耕作情形以致無效，被上訴人辯稱因四份租約分別訂立，墳墓僅坐落丙
    ○○承租部分，故不應全部無效一節，尚不足採。上訴人主張劉建源早於民國六
    十七年間遷居國外，不可能知悉墳墓擴建仍同意續訂租約，並提出
    「67.11. 29出境香港」為證，又據被上訴人自承租約後來分成四份，是由其等
    單獨申請變更，則原二份租約已因不自任耕作而無效，被上訴人復無法證明劉建
    源知悉墳墓擴建一事，仍同意出租本件土地，縱嗣後就該二份租約換訂四份租約
    ，仍然全部不生效力。
  (二)承租人不自任耕作之情形，縱僅存在於承租土地之一部，不論其面積多寡，全部
    租約仍屬無效（最高法院八十六年度台上字第九七號判決亦同此見解）。被上訴
    人雖稱墳墓僅占全部承租耕地百分之一．八而已，其餘絕大部分土地仍供耕作使
    用，難認被上訴人有不自任耕作之情形，依照上開說明可知，縱本件耕地於訂約
    之初即有墳墓興建之事實，且所占面積甚微，亦因違反耕地三七五減租條例之禁
    止規定，應屬無效。
八、又上開第五號、第五之一號、第九號、第九之一號租約各有不同承租人及承租範
    圍，因此，上訴人僅能對各承租人就其承租部分請求確認不存在及協同辦理註銷
    登記，則上訴人聲明請求確認兩造就坐落新竹縣峨嵋鄉○○段中興小段二八號土
    地之三七五耕地租約關係（即租約號碼峨嵋鄉公所峨中字第五號、第五之一號、
    第九號、第九之一號）均不存在，被上訴人應協同上訴人向新竹縣峨嵋鄉公所辦
    理上開四份租約註銷登記，於確認上訴人與第一被上訴人、第二被上訴人、第三
    被上訴人及第四被上訴人間分別依序就第五號、第五之一號、第九號、第九之一
    號三七五耕地租約關係不存在。第一被上訴人、第二被上訴人、第三被上訴人及
    第四被上訴人依序就右開第五號、第五之一號、第九號、第九之一號三七五耕地
    租約，各應協同上訴人向新竹縣峨嵋鄉公所辦理租約註銷登記，為有理由，逾此
    部分無確認利益及欠缺權利保護要件。
九、又依上開第五、五之一、九、九之一號耕地租約記載劉寬榮等四人分別承租本件
    土地之面積為劉寬榮０、二四七三公頃、劉增榮０、三八八０公頃、丙○○０、
    三二七八甲（即０、三一七九公頃）、卯○○０．三二七七甲（即０．三一七八
    公頃），對照被上訴人之分耕圖及新竹縣竹東地政事務所成果圖以觀，被上訴人
    各自單獨耕作之面積為為劉寬榮○‧○八一六公頃（成果圖所示Ｇ部分）、劉增
    榮○‧一七五○公頃（Ｂ部分）、丙○○○‧二六一四公頃（Ｄ部分）、卯○○
    ○‧三○八六公頃（Ａ、Ｆ部分），又劉寬榮與劉增榮共同耕作○‧二九○六公
    頃（Ｅ部分），為兩造所不爭執，合計面積為一萬一千四百零一平方公尺，與租
    約面積不符，但若加上Ｈ部份一千三百十平方公尺，即一萬二千七百十一平方公
    尺，即與租約相符。則劉寬榮等四人既有其單獨耕作部分，自僅能分別就其等管
    理使用部分之現上有人請求遷讓返還，上訴人請求被上訴人遷讓返還承租土地即
    原判決附圖所示Ａ、Ｂ、Ｄ至Ｇ部分，於第一被上訴人就原判決附圖所示Ｇ部分
    ，第二被上訴人就原判決附圖所示Ｂ部分，第一、第二被上訴人就原判決附圖所
    示Ｅ部分，丙○○就就原判決附圖所示Ｄ部分，卯○○就原判決附圖所示Ａ、Ｆ
    部分，遷移地上物返還該部分土地，為有理由，逾此部分，則屬無據。
十、原判決附圖所示Ｈ部份原是由訴外人楊阿清、楊阿琳兄弟向劉建源承租，後來改
    各由其子楊永澄、楊熾波承租，以茶葉計付租金，目前仍種植茶葉等語，業據証
    人楊永澄、楊熾波結証在卷，上訴人對於Ｈ部份是楊家兄弟向劉建源承租耕作，
    使用至今一節亦不爭執，則Ｈ部份雖在被上訴人之租約範圍內，然事實上既非被
    上訴人占有耕作，上訴人請求其等遷移地上物返還該部分土地，即無理由。
十一、另原判決附圖所示Ｃ部分墳墓目前放置被上訴人之祖先骨灰計十五罈，據被上
      訴人稱是由長輩留下來的，其後代子孫眾多，上訴人亦自認子孫還有很多人，
      惟主張依習慣就是由男系繼承，然據我國法律規定，繼承權是由男女平等均享
      ，非僅男系而已，則本件骨灰罈既尚有其他繼承人即共有人，上訴人僅對部分
      共有人請求，尚非適法。
十二、從而，上訴人以被上訴人有不自任耕作之事實主張兩造三七五租約已無效不存
      在，請求確認其與第一、第二、第三及第四被上訴人間分別依序就第五號、第
      五之一號、第九號、第九之一號三七五耕地租約關係不存在；第一、第二、第
      三及第四被上訴人依序就右開第五號、第五之一號、第九號、第九之一號三七
      五耕地租約，各應協同上訴人向新竹縣峨嵋鄉公所辦理租約註銷登記，及分別
      依其分耕範圍將如原判決附圖所示Ａ、Ｂ、Ｄ、Ｅ、Ｆ、Ｇ之地上作物遷移、
      除去，返還該部分土地，為有理由，應予准許。逾此部分之請求，則無理由，
      應予駁回。原審就上開應准許部分，為上訴人敗訴之判決，尚有未洽，上訴意
      旨求予廢棄改判，為有理由，爰由本院予以廢棄改判如主文第二至四項所示。
      至於上訴人之請求不應准許部分，原判決為上訴人敗訴之判決，經核於法並無
      不合，上訴意旨求予廢棄改判，為無理由，應駁回其上訴。
十三、據上論結，本件上訴為一部有理由，一部無理由，依民事訴訟法第四百五十條
      、第四百四十九條第一項、第七十九條但書、第八十五條第一項本文，判決如
      主文。
中      華      民      國    九十二    年      六      月     三十     日
                              民事第七庭
                                  審判長法  官  張  耀  彩
                                        法  官  王  仁  貴
                                        法  官  陳  玉  完
右正本係照原本作成。
如不服本判決，應於收受送達後二十日內向本院提出上訴書狀，其未表明上訴理由者
，應於提出上訴後二十日內向本院補提理由書狀（均須按他造當事人之人數附繕本）
上訴時應提出委任律師或具有律師資格之人之委任狀；委任有律師資格者，另應附具
律師資格證書及釋明委任人與受任人有民事訴訟法第四百六十六條之一第一項但書或
第二項（詳附註）所定關係之釋明文書影本。
中      華      民      國    九十二    年      七      月     一       日
                                        書記官  張  淑  芬
附註：
民事訴訟法第四百六十六條之一（第一項、第二項）：
對於第二審判決上訴，上訴人應委任律師為訴訟代理人。但上訴人或其他法定代理人
具有律師資格者，不在此限。
上訴人之配偶、三親等內之血親、二親等內之姻親，或上訴人為法人、中央或地方機
關時，其所屬專任人員具有律師資格並經法院認為適當者，亦得為第三審訴訟代理人
。


司法院資訊處製作；財團法人民間司法改革基金會備份。
